臺灣雲林地方法院民事裁定　　　　　　　99年度監宣字第77號
聲　請　人　陳桂華
非訟代理人　劉峰銘律師
　　　　　　張昱裕律師
相　對　人　陳清心
關　係　人　陳阿雲
　　　　　　陳嘉文
非訟代理人　黃銘煌律師
上列聲請人聲請監護宣告事件，本院裁定如下：
    主  文
宣告陳清心（男，民國○○年○ 月○ 日生，身分證統一編號：Ｚ000
000000號）為受監護宣告之人。
選定陳桂華（女，民國○○年○○月○ 日生，身分證統一編號：Ｚ000
000000號）為受監護宣告之人之監護人。
指定陳阿雲（女，民國○○年○ 月○○日生，身分證統一編號：Ｚ000
000000號）為會同開具財產清冊之人。
程序費用新臺幣壹仟元由受監護宣告之人負擔。
    理  由
一、聲請意旨略以：聲請人陳桂華與相對人陳清心為父女關係。
    相對人於民國99年6 月2 日在住處跌倒，引發吸入性肺炎，
    經送醫出現嘔吐、意識不清，並施以插管，急診室醫生診斷
    為敗血症，已進行氣切，已因精神障礙或其他心智缺陷，致
    不能為意思表示或受意思表示，爰依民法第14條第1 項、民
    事訴訟法第597 條之規定，聲請對其為監護宣告，並選定聲
    請人為其監護人，及指定相對人之四女陳阿雲為會同開具財
    產清冊之人等語，並提出亞東醫院診斷證明書、戶籍謄本、
    同意書、親屬系統表等件為證。
二、按對於因精神障礙或其他心智缺陷，致不能為意思表示或受
    意思表示，或不能辨識其意思表示之效果者，法院得因本人
    、配偶、四親等內之親屬、最近1 年有同居事實之其他親屬
    、檢察官、主管機關或社會福利機構之聲請，為監護之宣告
    。又受監護宣告之人應置監護人。法院為監護之宣告時，應
    依職權就配偶、四親等內之親屬、最近1 年有同居事實之其
    他親屬、主管機關、社會福利機構或其他適當之人選定1 人
    或數人為監護人，並同時指定會同開具財產清冊之人，民法
    第14條第1 項、第1110條、第1111條第1 項分別定有明文。
三、本院判斷如下：
  (一)有關監護宣告部分：
  1.本件聲請人主張相對人已受插管、氣切，現不能為意思表示
    或受意思表示之事實，業據其提出同意書、戶籍謄本、親屬
    系統表、亞東紀念醫院診斷證明書等為證。又本院囑託臺灣
    板橋地方法院法官在鑑定人即板橋中興醫院醫師馮德誠前訊
    問相對人，相對人對法官之呼喚毫無反應。經鑑定人馮德誠
    醫師鑑定稱：陳清心於99年6 月2 日吸入性肺炎，目前閉眼
    臥床，無法言語，四肢癱瘓，插鼻胃管、氣切、戴氧氣罩，
    日常生活起居均需他人照顧，對其呼叫及拍打均無適當反應
    ，無法溝通，無經濟活動能力，已因精神障礙或其他心智缺
    點，致完全不能為意思表示或辨識意思表示效果之程度，建
    議為監護宣告等語，此有本院囑託板橋地方法院鑑定之鑑定
    筆錄、鑑定報告書在卷可憑。本院審酌上情，認相對人已達
    不能為意思表示及受意思表示之情狀，是聲請人聲請監護之
    宣告，為有理由，應予准許。
  (二)有關選任監護人部分：
  1.按民法第1111條之1 規定：「法院選定監護人時，應依受監
    護宣告之人之最佳利益，優先考量受監護宣告之人之意見，
    審酌一切情狀，並注意下列事項：一受監護宣告之人之身心
    狀態與生活及財產狀況。二受監護宣告之人與其配偶、子女
    或其他共同生活之人間之情感狀況。三監護人之職業、經歷
    、意見及其與受監護宣告之人之利害關係。四法人為監護人
    時，其事業之種類與內容，法人及其代表人與受監護宣告之
    人之利害關係。」。
  2.本件相對人即受監護宣告人陳清心之配偶陳洪紅片目前亦因
    開刀導致腦積血，目前意識不清，而陳清心之子女除聲請人
    外，尚有陳桂芳、陳桂美、陳阿雲、陳愛真、陳雨青、陳佳
    伶、陳嘉文，此有聲請人提出之戶籍謄本、親屬系統表在卷
    可參，堪認屬實。另聲請人主張其主觀上有擔任監護人意願
    ，客觀上亦有擔任監護人之能力，平時與受監護人陳清心關
    係良好、互動甚佳，於提出本件聲請之前，已經常、持續照
    顧受監護人，更獲其他姊妹之全力支持，在主、客觀條件上
    怷侐搕銧岳t 統上絕對優於關係人陳嘉文，由其監護符合受
    監護宣告人之最佳利益；反觀陳嘉文雖與受監護宣告人同住
    ，又是家中獨子，但平時與受監護宣告人關係疏離、冷淡，
    互動欠佳，受監護宣告人之其他子女對陳嘉文先前之照顧情
    況已有不滿，更何況受監護宣告人已罹重病，無法言語，關
    係人陳嘉文自難獲其他姊妹之支持，陳嘉文並不適合擔任監
    護人等語。惟此情為關係人陳嘉文所否認，亦主張其始為適
    任之監護人人選，並表示：向來由其照顧陳清心，聲請人無
    工作，亦無能力照顧受監護宣告人，且由聲請人擔任監護人
    ，將使受監護人搬至臺北居住，以受監護人年紀，顯然無法
    適應環境，並違反受監護宣告人於雲林縣北港鎮終老之意願
    ，家族長輩亦均反對等語。
  3.聲請人主張其主觀上有擔任監護人意願，客觀上亦有擔任監
    護人之能力，與受監護人關係良好、互動甚佳，受監護宣告
    人就醫北上均由其照顧，且除陳嘉文外，受監護宣告人之其
    餘子女一致同意由其擔任監護人等情，業據聲請人陳明在卷
    ，且參受監護宣告人之子女陳桂芳、陳桂美、陳阿雲、陳愛
    真、陳雨青、陳佳伶及女婿黃財峰（陳愛真之配偶）均到庭
    陳稱：同意由聲請人擔任本件監護人，不同意由陳嘉文任之
    。據陳桂華略述：父母北上都住在聲請人家，印象中都是由
    聲請人照顧，父親病危，陳嘉文也叫我找聲請人等語。黃財
    峰則陳稱：聲請人是他們姊妹共同推選出來的監護人，為了
    讓陳清心晚年活得比較有尊嚴等語。陳桂美到庭陳述：我父
    母的病歷都在亞東醫院，我們姊妹都在臺北上班，要照顧較
    方便。陳阿雲表示：聲請人很細心，知道父母喜歡吃什麼，
    也為父母生病一事，學習看護技巧等語。陳愛真略敘：我是
    亞東醫院醫檢師，在醫院要找到主治醫師較容易，聲請人也
    為父親去學看護，取得看護證書等語。陳雨青陳述：我同意
    由聲請人任之，我們姊妹都在臺北，可以每天去看父母。陳
    佳伶來院表示：父母的情況是每況愈下，父母在家時，坐在
    樓梯邊，陳嘉文都視而不見等語。綜此，本院認聲請人長期
    負責照顧受監護宣告人，且為陳清心生病之事，學習有關看
    護之相關知識、技巧，受監護宣告人之子女陳桂芳、陳桂美
    、陳阿雲、陳愛真、陳雨青、陳佳伶及陳愛真取得共識咸認
    聲請人有能力及意願照護受監護宣告人，且其等子女均住在
    臺北地區，便利照顧、探望受監護宣告人，堪認由聲請人擔
    任受監護宣告人之監護人，符合受監護宣告人之最佳利益。
  4.觀諸本院調取陳清心之亞東紀念醫院病歷所示，陳清心自78
    以降迄此次病發前，陸續在亞東醫院就醫，此為聲請人及關
    係人陳嘉文所自承，並有陳清心之病歷資料共5 冊在卷可憑
    。另陳清心現在臺北板橋中英醫院住院治療，其治療經過略
    為：「1.88年9 月11日因關節炎就診，陸續因腰椎、膝關節
    疼痛於外科門診；2.97年3 月26日腰椎電腦斷層檢查顯示腰
    椎退化性關節病變，於門診接受保守性治療至99年5 月17日
    。3.96年4 月9 日因腹脹於腸胃科門診就診，97年6 月11日
    胃鏡檢查顯示胃酸逆流食道炎，陸續於後診治療至98年12月
    23日。4.99年8 月25日因糖尿病、高血壓、冠心病、心律不
    整及結核性肌肉膿瘍住院治療，現正住院治療中。」此有中
    英醫療社團法人中英醫院99年11月8 日（99）中事字第237
    號函在卷可憑。由上可見，受監護宣告人長期在亞東醫院及
    中英醫院就診及住院治療，且受監護宣告人此次發病，亦係
    由陳嘉文護送北上就醫迄今，此據聲請人及陳嘉文於本院陳
    述一致，益證陳嘉文亦認北上照護受監護宣告人較為有利，
    是由居住於板橋地區之聲請人擔任本件監護人較符合受監護
    宣告人之最佳利益。
  5.至關係人陳嘉文執前詞主張應由其擔任本件監護人。姑不論
    受監護宣告人平時是否與陳嘉文同住，然依聲請人、黃財峰
    於本院之陳詞，受監護宣告人生病時，確均北上由聲請人負
    責照顧，且由上開病歷資料亦可佐證該情，足信為真。關係
    人陳嘉文固提出嘉義長庚紀念醫院、中國醫藥大學北港附設
    醫院等醫療費用收據等件，證明其亦有照顧受監護宣告人就
    醫之事實，但細繹其內容，多為一般門診治療或急診，相較
    之下，聲請人確實常在北部照顧住院中之受監護宣告人，陳
    嘉文雖不失為盡人子之照顧角色，然尚難逕以此認定係對受
    監護人最為有利。
  6.本院質之關係人何以願意擔任本件監護人，據其答稱：「監
    護父母的財產，還有照顧父母的生活所需。」「父母本來就
    跟我住，我不希望讓我父母客死他鄉，我父母也年邁，他們
    硬將他們帶到臺北，我父母的親友都在南部，說對他們有多
    好的照顧，對我父母也很殘忍。我父親在亞東的看護費我都
    有照實繳納。為了我父母好，我想任監護人。我父母本來就
    想在家鄉生活，南部一樣有好的醫師。」等語。對照同樣問
    題，聲請人之回答則為：「父母生病都由我照顧，他什麼事
    情都推到我這來，父母要看醫生就會打電話給我，在我這邊
    都吃的很胖，但一回南部就變瘦。」由陳嘉文初始之回答可
    知，其優先想到者為受監護宣告人財產問題，經本院再次確
    認，始提及照護父親之情節，不若聲請人以照顧父親為第一
    考量。再聲請人任本件監護人是否有爭奪財產嫌疑乙節，經
    陳桂芳到院陳稱：「我父親住陳桂華家，陳桂華從來沒有要
    求要我父親的費用，都是陳桂華自己支出的，就我知道的陳
    桂華從沒有要求我父親要給他什麼。」陳愛真表示：「那天
    開會時我們都在場，陳桂華一句話都沒有說，1 個月要6 萬
    5 也是我們姊妹的共識，陳嘉文自己也說最適合照顧我父母
    的是陳桂華，陳嘉文也說我父母適合住臺北。」陳阿雲到院
    陳述：「所有的存摺、印章都在陳嘉文手上，現在要給看護
    的錢都還沒有付，是由我六妹代付3 次，陳嘉文完全都沒有
    付。」已難認聲請人有爭產之情事。況依民法第1104條規定
    ，監護人得請求報酬，其數額由法院按其勞力及受受監護人
    之資力酌定之。由此可明，縱使聲請人主張任監護人需支領
    報酬，於法無違，無從以此認定不利受宣護宣告人。
四、綜上所述，本院審酌上開情形，認為聲請人及關係人陳嘉文
    均有監護之意願與動機，而依聲請人上揭主張及所提證據，
    並無法證明關係人陳嘉文有對受監護宣告人陳清心有身心虐
    待或其他類此未善盡照顧義務之情事，然如由聲請人擔任監
    護人，受監護宣告人陳清心其餘子女陳桂芳、陳桂美、陳阿
    雲、陳愛真、陳雨青、陳佳伶等人則均願意協助聲請人照顧
    陳清心，足認聲請人已獲得除關係人陳嘉文以外其餘姊妹之
    支持，是相較於關係人陳嘉文，聲請人應可獲得較多親友之
    協助及支援。復考量受監護宣告人陳清心目前仍需長期在北
    部醫院住院治療，由身在北部可以就近照護及獲得較多親友
    之協助及支援之聲請人擔任監護人，對受監護人之利益較為
    完善，且聲請人為能全心全意照顧受監護宣告人，結束市場
    賣衣工作，學習看護技能，亦有適當之照顧計畫，爰選任聲
    請人擔任受監護宣告人陳清心之監護人。又經本院選定之監
    護人，自應依民法第1112條規定，負責護養療治受監護宣告
    人陳清心之身體及妥善為財產管理之職務。
五、至於聲請人及關係人陳嘉文所主張之其餘攻擊、防禦方法或
    所提證據，經本院審酌核與上揭裁定結果不生影響，本院爰
    不予一一論述指駁，一併敘明。
六、有關指定會同開具財產清冊之人部分，本院審酌關係人陳阿
    雲為受監護宣告人之四女，到庭表示其有意願擔任受監護宣
    告人之會同開具財產清冊之人，及關係人陳嘉文及其他姊妹
    均同意由其擔任會同開具財產清冊之人，爰依上揭規定，指
    定關係人陳阿雲為會同開具財產清冊之人，應符合受監護宣
    告人之最佳利益，核屬適當，爰指定之。
七、依民事訴訟法第608 條第1 項，裁定如主文。
中    華    民    國   100    年    1     月    12    日
                  家事法庭  法  官  曾鴻文
以上正本係照原本作成。
如不服本裁定關於選定監護人及指定會同開具財產清冊之人等部
分，應於送達後10日內，向本院提出抗告狀，並繳納抗告費新臺
幣1,000 元。關於宣告監護之部分，不得抗告。
中    華    民    國   100    年    1     月    12    日
                            書記官  廖千慧
附錄法條：
民法第1099條：
監護開始時，監護人對於受監護人之財產，應依規定會同遺囑指
定、當地直轄市、縣（市）政府指派或法院指定之人，於二個月
內開具財產清冊，並陳報法院。
前項期間，法院得依監護人之聲請，於必要時延長之。
民法第1099條之1：
於前條之財產清冊開具完成並陳報法院前，監護人對於受監護人
之財產，僅得為管理上必要之行為。